【裁判字號】    97,交上訴,231
【裁判日期】    970320
【裁判案由】    業務過失致死
【裁判全文】
臺灣高等法院臺中分院刑事判決       97年度交上訴字第231號
上  訴  人  臺灣南投地方法院檢察署檢察官
被      告  戊○○
上列上訴人因被告業務過失致死案件，不服臺灣南投地方法院96
年度交訴字第42號中華民國96年12月20日第一審判決（起訴案號
：臺灣南投地方法院檢察署96年度偵字第3535號；移送併辦案號
；同署96年度偵字第4141、4807號），提起上訴，本院判決如下
：
    主  文
上訴駁回。
    犯罪事實
一、戊○○以從事養豬為業，平常亦駕駛小貨車載送餿水，駕駛
    小貨車為其從事養豬之附隨業務，係從事駕駛業務之人，其
    於民國 96年6月18日晚上8時至9時許，在南投縣竹山鎮○○
    路某處飲用麻油雞酒後，已達不能安全駕駛動力交通工具之
    程度，竟仍駕駛車號9J－6633號自用小貨車，沿南投縣竹山
    鎮○○路由東向西行駛（起訴書誤載為由西向東行駛），欲
    載送餿水返家，於同日晚上 11時10分許，途經上開下坪路6
    之23號房屋西側前方路段，原應注意汽車行駛在未劃分向線
    之道路，應靠右行駛，而當時天候晴、夜間有照明、視距良
    好，且該路段為柏油之村里道路，路面乾燥、無缺陷、亦無
    障礙物，並無不能注意之情事，竟疏未注意及此，貿然行駛
    於該路段中央，適許志銜駕駛車號5GU－921號重型機車，搭
    載丙○○，沿南投縣竹山鎮○○路由西向東方向行駛（起訴
    書誤載為由東向西行駛），行經該路6之23號房屋西側前方
    路段時，本應注意行駛在未劃分向線之道路，應靠右行駛，
    亦疏未注意及此，而行駛於道路中央，致兩車於該處路段中
    央發生碰撞，許志銜及丙○○人車倒地，許志銜因而受有頭
    部外傷致顱內出血等傷害，經送醫後，因傷重，於同年6 月
    18日11時30分許死亡；丙○○則因而受有腦部挫傷併蜘蛛網
    膜下腔出血、下頷骨骨折、頸部挫傷及四肢多處擦挫傷等傷
    害。而戊○○肇事後，在警方尚未查悉犯罪嫌疑人時，主動
    至南投縣政府警察局竹山分局自首而接受裁判，並於同年 6
    月19日凌晨零時46分許，經警檢測其呼氣酒精濃度仍高達每
    公升0.58毫克。
二、案經戊○○自首、丙○○與許志銜之父乙○告訴，及臺灣南
    投地方法院檢察署檢察官據報相驗後自動檢舉而偵查起訴。
    理  由
壹、證據能力部分
一、按被告以外之人於審判外之陳述，經當事人於審判程序同意
    作為證據，法院審酌該言詞陳述或書面陳述作成時之情況，
    認為適當者，亦得為證據；當事人、代理人或辯護人於法院
    調查證據時，知有第159條第1項不得為證據之情形，而未於
    言詞辯論終結前聲明異議，視為有前項之同意，刑事訴訟法
    第159條之5定有明文。查本件認定事實所引用之證據方法（
    包括證人之證述及文書等物證），已經本院於審理時提示被
    告戊○○，被告戊○○於本案辯論終結前並未爭執其證據能
    力，揆諸前揭說明，可認為同意作為證據，而本院審酌該等
    證人之證述及文書等物證作成時之情況，並無不宜做為證據
    之情事，自具有證據能力，而得採為證據，先予敘明。
貳、實體部分
一、公共危險部分：
    訊據被告戊○○對於上開飲酒後，已不能安全駕駛動交通工
    具，仍駕駛上開自小貨車之事實坦承不諱（見本院卷第29頁
    、第42頁反面)，而被告於96年6月19日凌晨零時46分許，經
    警實施酒經濃度測試，其呼氣後酒精濃度仍高達每公升0.58
    毫克；經警以「畫同心圓」測試，其所畫之同心圓線，亦歪
    曲重疊，且警員訊問其案發經過時，亦呈語無倫次、含糊不
    清等情，此有酒精濃度測定紀錄表、同心圓測試圖、刑法第
    185條之3案件測試觀察紀錄表在卷可憑（見相字卷第13至15
    頁），核與證人陳力群於原審具結證稱：96年6月18日晚上9
    點多，伊與被告一起出門載運養豬用的東西，由被告駕車，
    在回程路上發生車禍，當晚伊跟被告一起出門時，有聞到被
    告身上有酒味等語相符（見原審卷第50頁），足見被告此部
    分自白核與事實相符，其此部分犯行應堪認定。
二、業務過失致死及傷害部分：
  (一)訊據被告對於因其業務過失，致於上開時、地，駕車肇事致
    被害人許志銜受有上開傷害不治死亡、告訴人丙○○受有上
    開傷害等事實，亦坦承不諱（見本院卷第29頁、第42頁反面
    ），並有道路交通事故現場圖，道路交通事故調查報告表(一)
    、(二)，現場照片在卷可證（見相字卷第9至12頁)，而被害人
    許志銜因本件車禍受有頭部外傷致顱內出血，經送醫後，仍
    因傷重不治，於同年 6月18日晚上11時30分許死亡等情，業
    經南投地方法院檢察署檢察官督同檢驗員相驗屬實，並製有
    相驗筆錄、相驗屍體證明書、相驗報告書及相驗屍體照片在
    卷可憑（見相字卷第24、25、30、34至42頁）；另告訴人丙○○因本件車禍受有腦部挫傷併蜘蛛網膜下腔出血、下頷骨
    骨折、頸部挫傷及四肢多處擦挫傷等傷害，亦有竹山秀傳醫
    院診斷證明書、童綜合醫療社團法人童綜合醫院一般診斷書
    在卷可憑（見相字卷第19頁、偵字第4807號卷第9頁)，被告
    確有於上開時、地，駕車肇事致被害人許志銜死亡、告訴人
    丙○○受有上開傷害之事實，亦堪認定。
  (二)按汽車除行駛於單行道或指定行駛於左側車道外，在未劃分
    向線或分向限制線之道路，應靠右行駛；汽車駕駛人飲用酒
    類或其他類似物後其吐氣所含酒精濃度超過每公升0.25毫克
    或血液中酒精濃度超過百分之0.05以上，不得駕車，道路交
    通安全規則第 95條第1項前段、第114條第2款定有明文。查
    ：
  1.上開該路段未劃分向線，寬 5.6公尺，被告肇事後，該自用
    小貨車停放在該路 6之23號房屋西側前方道路中央，該自小
    貨車之車頭北側距離北側路面邊（即被告自小貨車行向）線
    1.7 公尺，該自小貨車之車頭南側距離南側路面邊（即被害
    人機車行向)線2.6公尺，而該機車則側倒在該自小貨車之車
    頭西北側路面邊線上，該機車之車頭已支離破碎，該機車之
    刮地痕終點位在該自小貨車之車頭正前方，且地面上所遺留
    血跡及散落物均位在該自小貨車之車頭前方，現場所遺留之
    2處血跡，1處距離被害人機車行向路邊1.8公尺，另1處距離
    被害人機車行向路邊 2.9公尺，兩車之撞擊處係位於該自小
    貨車車頭保險桿靠近中間位置等情，有上開道路交通事故現
    場圖及現場照片在卷可稽，並經證人即到場處理警員丁○○
    於原審結證明確（見原審卷第54頁）。參以，被告於警詢時
    陳稱：當伊發現對方時，約 5公尺左右，伊看到機車後就馬
    上煞車，機車撞上前車頭部位等語（見相卷第6頁)。足認本
    件車禍之撞擊地點應係位於該下坪路 6之23號房屋西側前方
    道路中央，且被告之自小貨車及被害人之機車均未靠右行駛
    。
  2.依附卷現場照片所示，肇事地點係未劃分向線之道路，路況
    良好，且肇事當時天候晴、夜間有照明、視距良好，該路段
    為柏油之村里道路，路面乾燥、無缺陷、無障礙物，依此路
    況，被告應無不能注意之情事，詎其竟疏未注意上開道路交
    通安全規則，於飲酒後，已達於不能安全駕駛動力交通工具
    之程度，仍駕駛該自小貨車載運餿水返家，且行經上開未劃
    分向線路段時，又未靠右行駛，貿然行駛於上開路段中央，
    致與被害人許志銜所駕駛並搭載告訴人丙○○之上開機車發
    生碰撞，被告就本件車禍之發生，顯有過失。況本件先後經
    臺灣省南投縣區車輛行車事故鑑定委員會、臺灣省行車事故
    覆議鑑定委員會鑑定結果，亦均同此認定，此有臺灣省南投
    縣區車輛行車事故鑑定委員會96年7月26日投縣行字第09657
    01156 號函及所附之鑑定意見書、臺灣省車輛行車事故覆議
    鑑定委員會96年11月13日府覆議字第0966203607號函附卷可
    參（見相字卷第46至49頁、原審卷第73頁）。而被害人許志
    銜確因本件車禍受傷死亡，另告訴人丙○○亦因本件車禍受
    有上開傷害（詳如前述），是被告之過失行為與被害人許志
    銜死亡及告訴人丙○○受有上開傷害之結果間，應具有相當
    因果關係，被告業務過失致死及致傷害之犯行，應堪認定。
    雖被害人許志銜駕駛機車行經未劃分向線之路段，未靠右行
    駛，亦有疏失，被告仍無從解免上開過失罪責。
三、證人陳力群於原審固曾證稱：「我有看到發生車禍，那時候
    我們載運東西回去，我們有聽到摩托車很大聲，我們有看到
    機車，大約有50公尺遠，機車是直走出來，騎的很快並蛇行
    ，他騎在道路中間，有點逆向行駛，戊○○有按喇叭。按完
    喇叭後，機車還是繼續衝過來，戊○○就把車停下來，但是
    機車就直接撞上來，是我們的車停下來之後機車才撞上來，
    撞車後戊○○就下車查看。．．戊○○是慢慢煞車，煞車停
    了之後，機車還是撞擊過來。」等語（見原審卷第51、52頁
    ）。惟陳力群上開所證：於被告發現被害人許志銜所駕駛之
    機車時，兩車距離尚有50公尺之遠，及被告係慢慢煞車等語
    ，核與被告上開於警詢所供（其發現被害人許志銜所駕駛之
    機車時，兩車距離僅約5公尺，其馬上煞車)，顯然不符，亦
    與上開道路交通事故現場圖及現場照片顯示案發後，該自小
    貨車之左、右後輪各在地面上留有長約3.6公尺、2.4公尺之
    煞車痕等情不符，是證人陳力群上開所證，應係事後迴護被
    告之詞，不足採信。至告訴人乙○於本院雖另指稱：「被告
    的車子只有1盞燈而已，我的小孩一開始誤認對向是1台機車
    ，且我小孩的行向又有1支電線桿，所以才會往左閃，想要
    閃過他，所以我認為鑑定委員會沒有考慮這點，鑑定是不公
    平的」等語。查，被告之自小貨車於肇事時雖僅駕駛座前之
    該盞燈有正常開啟，另1盞燈則因故未開啟，此有上開現場
    照片在卷可查。惟按一般駕駛經驗，會車時遇有他方行向之
    車輛靠近，本能反應，應係靠右行駛，況本案依上開道路交
    通事故現場圖所示，被告之自小貨車停車位置，距離被害人
    機車行向之路邊尚有2.6公尺，縱被害人行向之路邊尚有1支
    電線桿，但以上開2.6公尺之距離計算，已足以讓1部機車通
    過無礙，是告訴人乙○上開所指，不足作為不利於被告之認
    定。
四、按刑法第185條之3，於97年1月2日業經修正公布實施，修正
    前該條規定：「服用毒品、麻醉藥品、酒類或其他相類之物
    ，不能安全駕駛動力交通工具而駕駛者，處 1年以下有期徒
    刑、拘役或 3萬元以下罰金」，修正後該條就罰金部分，改
    為「或科或併科15萬元以下罰金」，比較新舊法，以修正前
    之規定較有利於被告，依刑法第2條第1項之規定，自應適用
    修正前之規定。次按被告以從事養豬為業，駕駛小貨車載送
    餿水為其附隨業務，屬從事駕駛業務之人，除據被告坦承在
    卷外，核與證人陳力群於原審證稱：當天伊和戊○○係一起
    出門載運養豬用的東西等語相符（詳如前述）。核被告上開
    所為，就飲用酒類而達不能安全駕駛動力交通工具之程度，
    仍駕駛該自小貨車所為，係犯修正前刑法第185條之3之服用
    酒類不能安全駕駛動力交通工具而駕駛罪。其因業務上之過
    失致被害人許志銜死亡及告訴人丙○○受有上開傷害之結果
    ，係犯刑法第 276條第2項之業務過失致人於死罪、第284條
    第 2項前段之業務過失傷害罪。公訴及併案意旨雖認被告此
    部分所為，係各犯刑法第 276條第1項之過失致死罪、第284
    條第1項之過失傷害罪或第 284條第2項後段之業務過失致人
    重傷罪，然業經蒞庭檢察官變更起訴法條為刑法第276條第2
    項及第284條第2項前段之罪（見原審卷第27、48、97頁），
    無庸變更起訴法條。被告飲酒後已達不能安全駕駛動力交通
    工具之程度，竟仍駕駛車輛，並因而致人受傷及死亡，且依
    法應負刑事責任，應依道路交通管理處罰條例第86條第1項
    規定，加重其刑。被告以一業務過失行為，致被害人許志銜
    死亡及告訴人丙○○受有上開傷害之結果，係一行為同時觸
    犯罪名不同之上開兩罪，應依刑法第55條想像競合犯之規定
    ，論以較重之業務過失致人於死罪。被告肇事後，在警方尚
    未查悉犯罪嫌疑人時，主動至南投縣政府警察局竹山分局自
    首而接受裁判等情，有南投縣政府警察局道路交通事故肇事
    人自首情形紀錄表在卷可稽（見相字卷第17頁反面），並經
    證人丁○○於原審及本院結證明確（見原審卷第53頁、本院
    卷第41頁），被告於犯罪未發覺前，自首並接受裁判，爰依
    刑法第62條前段規定減輕其刑，並依法先加重其刑，再減輕
    之。被告所犯上開服用酒類不能安全駕駛動力交通工具而駕
    駛罪及業務過失致人於死罪間，犯意各別，行為不同，罪名
    互異，應分論併罰。另檢察官移送併案審理部分（96年度偵
    字第4141號、第4807號），與業據起訴部分並經論罪部分，
    有想像競合之裁判上一罪關係，為起訴效力所及，本院自得
    併予審理。
五、原審以被告罪證明確，依刑法第185條之3、第276條第2項、
    第284條第2項前段、第 55條、第62條前段、第51條第5款，
    刑法施行法第1條之1，道路交通管理處罰條例第86條第1項
    之規定，予以論罪，並審酌被告未曾受有期徒刑以上刑之宣
    告，有卷附臺灣高等法院被告前案紀錄表可查，其因一時疏
    忽，肇事致被害人死亡及告訴人丙○○受傷，其過失行為甚
    重，且於原審否認犯行，迄未與告訴人乙○及丙○○達成和
    解並賠償損害等一切情狀，就所犯刑法第185條之3之罪部分
    ，量處有期徒刑 3月，就所犯刑法第276條第1項之罪，量處
    有期徒刑10月，並定應執行刑為有期徒刑 1年，認事用法並
    無不當，量刑亦屬妥適，公訴人上訴意旨略以：被告於本案
    事故發生後，離開現場，並非報案人，警方到達現場時，被
    告並未在現場接受調查，且被告亦未隨救護車送被害人至醫
    院治療，被告係事後前往警局接受調查，顯與自首之條件不
    符。又被告於原審並未坦承犯行，原審僅量處應執行刑有期
    徒刑 1年，顯有輕縱等語，指摘原判決不當。惟按自首以對
    於未發覺之罪投案而受裁判為要件，如案已發覺，則被告縱
    有投案陳述自己犯罪之事實，亦祇可謂為自白，不能認為自
    首，最高法院 26年上字第484號判例意旨參照。查，被告雖
    於本案事故發生後，離開現場，並未隨救護車送被害人至醫
    院治療，且係事後始前往警局接受調查，然被告確係於檢察
    官及警察機關尚未發現其係本案之肇事者前，即主動至警察
    局接受調查等情，已據證人丁○○證述在卷，是被告所為應
    符合自首之要件，檢察官上訴意旨指摘被告並不符合自首之
    規定，顯有誤會；另按刑之量定，係實體法上賦予法院得自
    由裁量之事項，倘其未逾越法律所規定之範圍，又未明顯違
    背正義，即不得任意指摘為違法。本件原審量刑時，已依刑
    法第57條之規定審酌被告應負過失之責，且於原審否認犯行
    ，迄未與告訴人乙○、丙○○達成民事和解等一切情狀，量
    處罪刑，經核並未逾越法律所規定之範圍，又無明顯違背正
    義，公訴人仍執此指摘原判決不當，亦有未合，本件檢察官
    之上訴為無理由，應予駁回。至原審雖未及比較有關刑法第
    185條之3修正後之法律適用問題，然因不影響原判決適用法
    律之結果（原判決亦係適用修正前之規定），自不構成徹銷
    之理由，併此敘明。
據上論結，應依刑事訴訟法第368條，刑法第 2條第1項前段，修
正前刑法第185條之3，判決如主文。
本案經檢察官甲○○到庭執行職務。
中    華    民    國    97    年    3     月    20    日
            刑事第十庭    審判長法  官  林  照  明
                                法  官  林  欽  章
                                法  官  蔡  名  曜
上列正本證明與原本無異。
業務過失致人於死部分，得上訴。其餘不得上訴。
如不服本判決應於收受送達後10日內向本院提出上訴狀，其未敘
述上訴之理由者並得於提起上訴後10日內向本院補提理由書（均
須按他造當事人之人數附繕本）。
                                書記官  劉  恒  宏
中    華    民    國    97    年    3     月    26    日
附錄法條：
刑法第185條之3：
服用毒品、麻醉藥品、酒類或其他相類之物，不能安全駕駛動力
交通工具而駕駛者，處1年以下有期徒刑、拘役或3萬元以下罰金
。
刑法第276條第2項：
從事業務之人，因業務上之過失犯前項之罪者，處 5年以下有期
徒刑或拘役，得併科3千元以下罰金。
刑法第284條第2項
從事業務之人，因業務上之過失傷害人者，處1年以下有期徒刑
、拘役或1千元以下罰金，致重傷者，處3年以下有期徒刑、拘役
或2千元以下罰金。


司法院資訊處製作；財團法人民間司法改革基金會備份。
